【裁判字號】    92,台上,2041
【裁判日期】    920925
【裁判案由】    租佃爭議
【裁判全文】
最高法院民事判決                              九十二年度台上字第二０四一號
    上  訴  人  子 ○ ○
                          六號.
    訴訟代理人  陳 適 庸律師
    上  訴  人  癸 ○ ○
                壬 ○ ○
                庚○○○
                辛○○○
                甲○○○
                丑○○○
    被 上訴 人  己○○○
                丙 ○ ○
                戊 ○ ○
                丁 ○ ○
                乙 ○ ○
右當事人間租佃爭議事件，上訴人對於中華民國九十一年二月十九日台灣高等法院第
二審判決（九十年度上字第八六一號），提起上訴，本院判決如左：
    主  文
原判決廢棄，發回台灣高等法院。
    理  由
本件上訴人主張：坐落桃園縣新屋鄉○○段水碓小段二八一、二九０、二九一、二九
二、二九三地號土地原為伊之被繼承人羅登源所有，羅登源於民國八十三年間死亡，
系爭土地由伊及訴外人羅煥明繼承為公同共有。羅登源前與被上訴人訂立私有耕地租
約，將系爭土地出租予被上訴人耕作，因被上訴人將系爭土地轉租他人，不自任耕作
，系爭租約無效；且被上訴人不為耕作一年以上，伊亦已終止租約等情。求為命被上
訴人將系爭土地交還伊及其他共有人全體之判決。本件訴訟標的對於上訴人各人必須
合一確定，依民事訴訟法第五十六條第一項第一款規定，上訴人子○○上訴之效力及
於其他上訴人全體，爰併列之為上訴人，合先敘明。
次查原審以：系爭土地原為羅登源所有，由其出租予被上訴人，羅登源已死亡，上訴
人及羅煥明為其繼承人，並未分割遺產，羅煥明亦已於九十年一月十三日死亡，羅廖
英妹、羅文振、羅桂珠、羅文群、羅婉如（下稱羅廖英妹等五人）為其繼承人，有私
有耕地租約、戶籍謄本可稽，並為上訴人所不爭。上訴人起訴時，系爭土地之出租人
為上訴人及羅煥明，依民法第八百二十八條第二項規定，公同共有物權利之行使，應
得公同共有人全體之同意。如事實上無法得公同共有人全體之同意，固得由事實上無
法得其同意之公同共有人以外之其他公同共有人單獨或共同起訴，行使公同共有物之
權利；惟所謂「事實上無法得公同共有人之同意」係指在一般情形下，有此事實存在
，依客觀判斷，不能得其同意而言，如公同共有人間利害相反，或所在不明等屬之。
上訴人未舉證證明有上開情形存在，而未以羅煥明併列為原告，即屬當事人不適格。
從而，上訴人請求被上訴人交還系爭土地予伊及其他共有人全體，為非正當，不應准
許。爰維持第一審所為上訴人敗訴之判決，駁回其上訴。
按公同共有人對於第三人就共有物之權利行使，固應得公同共有人全體之同意，惟倘
部分公同共有人反對其他公同共有人起訴，則事實上即無法得公同共有人全體之同意
。為保護全體公同共有人之利益，於此情形，僅由同意起訴之公同共有人為原告起訴
，尚難認其當事人之適格有所欠缺。上訴人主張：羅煥明因受被上訴人丁○○請託，
拒不共同起訴等語（見原審卷九五、一一一頁），倘若非虛，依上開說明，上訴人自
為原告請求被上訴人交還系爭土地，能否謂其當事人之適格有欠缺，尚非無研求餘地
。原審就此未詳加調查審認，遽以上開理由而為上訴人不利之判決，殊嫌疏略。上訴
論旨，指摘原判決不當，求予廢棄，非無理由。末查上訴人請求終止租約，其真意究
係以之為攻擊方法，或以之為應受判決事項之聲明？又上訴人請求被上訴人交還系爭
土地予伊及其他共有人全體，其根據為何？案經發回，應予闡明，以利判斷，附此敘
明。
據上論結，本件上訴為有理由。依民事訴訟法第四百七十七條第一項、第四百七十八
條第二項，判決如主文。
中      華      民      國    九十二    年      九      月    二十五    日
                              最高法院民事第三庭
                                  審判長法官  林  奇  福
                                        法官  陳  國  禎
                                        法官  李  彥  文
                                        法官  陳  重  瑜
                                        法官  劉  福  聲
      右正本證明與原本無異
                                              書  記  官
中      華      民      國    九十二    年      十      月      九      日
                                                                       Ｋ


司法院資訊處製作；財團法人民間司法改革基金會備份。
